【裁判字號】    97,重家上,6
【裁判日期】    980519
【裁判案由】    分割遺產
【裁判全文】
臺灣高等法院臺南分院民事判決         97年度重家上字第6號
上  訴  人  庚○○
訴訟代理人  張榮作  律師
被  上訴人  戊○○
            丙○○
            己○○
            丁○○
            乙○○
上  一  人
訴訟代理人  甲○○
上列當事人間請求分割遺產事件，上訴人對於中華民國97年9月2
日臺灣臺南地方法院96年度重家訴字第9號第一審判決提起上訴
，本院於98年5月5日言詞辯論終結，茲判決如下：
    主  文
原判決關於駁回上訴人後開第二項之訴暨訴訟費用之裁判均廢棄
。
上廢棄部分，被上訴人戊○○、丙○○、己○○、丁○○應將坐
落台南市○區○○段108、117地號及台南縣仁德鄉○○段1148地
號等3筆土地，所有權應有部分各為60分之1辦理移轉登記予上訴
人。
其餘上訴駁回。
第一、二審訴訟費用，由被上訴人戊○○、丙○○、己○○、丁
○○各負擔九分之一，餘由上訴人負擔。
    事  實
甲、上訴人方面：
一、聲明：(一)原判決不利上訴人部分廢棄。(二)被上訴人戊○○、
    丙○○、己○○、丁○○應將坐落台南市○區○○段108、
    117地號及台南縣仁德鄉○○段1148地號等3筆土地，應有部
    分各為60分之1所有權，移轉給上訴人，被上訴人乙○○應
    將坐落台南市○區○○段108、117地號及台南縣仁德鄉○○
    段1148地號等3筆土地應有部分皆為12分之1所有權，移轉給
    上訴人。(三)第一、二審訴訟費用由被上訴人負擔。
二、陳述：除與原判決記載相同者，茲引用之外，補稱：
  (一)依被上訴人己○○與蘇秋月之不動產買賣契約，可知蘇秋月
    乃交待己○○將其所繼承之遺產部分，由己○○先行代墊遺
    產稅及償還上訴人庚○○債務，而之後所有遺產稅皆是由上
    訴人庚○○先行代墊，被上訴人己○○則將蘇秋月繼承之不
    動產應繼分移轉給上訴人。反觀被上訴人乙○○曾於上開另
    案中主張蘇秋月之應繼分業已出售予己○○，故其無需分擔
    蘇秋月應繳之地價稅、遺產稅，卻於原審復又主張蘇秋月與
    己○○間之買賣契約並無效力，兩次主張相反，卻皆對被上
    訴人乙○○有利。被上訴人乙○○於上述判決中因法院認定
    蘇秋月、己○○買賣契約有效，而無庸繳交遺產稅、地價稅
    ；現原審又改認定買賣契約無效，認被上訴人乙○○得繼承
    蘇秋月之應繼分，導致被上訴人乙○○繼承遺產卻無庸繳交
    其應負擔之遺產稅之荒謬結果。
  (二)另被上訴人乙○○主張蘇秋月與被上訴人己○○間之買賣契
    約無效乃是偽造，並以公證日蘇秋月業已死亡為據。然查蘇
    秋月與被上訴人己○○間之買賣契約中對於蘇秋月與被上訴
    人己○○之簽章屬實，而被上訴人己○○簽名處有記載日期
    乃是於1996年11月16日，顯見被上訴人己○○與蘇秋月簽訂
    買賣契約時，蘇秋月並未去世，而公證業證明被上訴人己○
    ○與蘇秋月之簽章皆是屬實。
  (三)繼承人間應繼分應得互為讓與。
  1.繼承人間應繼分之讓與，對此我國民法雖無明文規定，惟我
    國民法關於公同共有之規定，係仿自瑞士民法，而依瑞士民
    法之解釋，共同繼承人間可為相互應繼分之讓與，又我國有
    力學說亦認各繼承人經其他繼承人全體同意後，可將其應有
    部分轉讓或質押，是繼承人既得互相讓與應繼分，解釋上繼
    承人就個別遺產之應繼權利亦應得互為讓與，高雄地方法院
    90年度重訴字第1125號民事判決亦為相同見解，是己○○與
    蘇秋月間之系爭買賣契約自屬有效，原審認該買賣違反民法
    第828、831條，實有誤會。
  2.另原審所引用之最高法院89年度台再字第81號判決，僅認定
    共同繼承人之繼承遺產上之權利，不得讓與共同繼承人以外
    之第三人，而不包括共同繼承人間之讓與，是以該判決內容
    之反面解釋，其應認定繼承人得將個別繼承遺產上之權利讓
    與共同繼承人，原審引用上述判決卻為相反之解釋，實有不
    當。
  3.依民法第1164條規定，繼承人得隨時請求分割遺產，且分割
    方法依民法第824條第1項規定。是共有人既然於公同共有之
    狀態下，可自行協議遺產之分割方法，自應有將應繼分讓與
    其他繼承人之自由，否則如何協議？如依原審之見解，將導
    致各繼承人僅能依應繼分比例分割為分別共有後，方能讓與
    財產，該見解顯與民法第824條第1項規定有違。
  4.又依土地法第34條之1第4項、第5項規定，公同共有人出賣
    其應有部分，其他公同共有人得以同一價格共同或單獨優先
    承購，是由法條之當然解釋，公同共有人自得互相讓與其應
    有部分，否則上述規定即形同具文。況依釋字第562號大法
    官會議解釋，公同共有人間應得讓與無疑，且內政部77年8
    月18日台（77）內地字第621767號函頒修正之土地法第34條
    之1執行要點第12點規定：分別共有土地或建物之應有部分
    為數人所公同共有，公同共有人就該應有部分為處分、變更
    或設定負擔，無本法條第1項之適用，於上開範圍內，就公
    同共有人公同共有不動產所有權之行使增加土地法上揭規定
    所無之限制，應不予適用。是依上述見解，公同共有人間應
    得讓與無疑，原審見解顯有失當。
  (四)查第三人蘇秋月與己○○之應繼分讓與契約及己○○再將該
    應繼分讓與上訴人之契約，於台灣高雄地方法院90年度重訴
    字第1125號判決中，被上訴人乙○○業於該案件對於上述蘇
    秋月與己○○間之契約是否有效加以爭執，而經該院認定讓
    與契約有效，是本件訴訟中被上訴人乙○○應不得再對該契
    約是否有效一事加以爭執，而應受爭點效之拘束。
三、證據：援用第一審所提證據。
乙、被上訴人乙○○方面：
一、聲明：(一)上訴駁回。(二)第二審訴訟費用由上訴人負擔。
二、陳述：除與原判決記載相同者，茲引用之外，補稱：
  (一)按爭點效乃基於民事訴訟上之誠信原則，目的在於調和實體
    法與程序法之矛盾，以彌補既判力之不逮也。然若有顯然違
    背法令，或當事人已提出新訴訟資料，甚或原審並未詳予審
    酌事證之情，足以推翻原判斷之情形時，即不符合爭點效，
    並非當時適用爭點效之規定。惟查，上訴人所稱前訴台灣高
    雄地方法院90年度重訴字第1125號請求返還代墊款事件中，
    白紙黑字載明第三人蘇秋月所有遺產稅費，均是由其所代墊
    繳納，卻復於原審主張係由被上訴人己○○所墊付云云，其
    矛盾處已違誠信原則。依誠信原則，鈞院反應命上訴人「禁
    反言」才是（最高法院89年度台上字第2722號判決參照），
    何況，前開事件法院並未命上訴人提供資料原本供審酌，且
    上訴人訴訟代理人自知理虧違法，頻頻主張「願與被告乙○
    ○和解或撤回‧‧‧云云」在案，此有該案言詞辯論筆錄內
    容足憑（被上證一號之二），可知該案並無爭點效可言。然
    依禁反言之法理，上訴人主張前訴訟所認定之事實，卻係由
    上訴人自己所推翻，及上訴人自己造成矛盾，至臻綦詳無疑
    。
  (二)嗣上訴人訴訟代理人96年10月9日14時20分許於原法院當庭
    提示不動產買賣契約書原本2份後，按蘇秋月遺物並無系爭
    不動產買賣契約書存在，且該契約並非蘇秋月之親筆簽名、
    契約書第2條出現不同之筆跡（詳台南地方法院96年度家調
    字第578號卷第29頁至第30頁）上訴人始穿幫其為踐行民法
    第166條之1強制規定，而於85年11月22日及92年3月14日兩
    度前往駐紐約台北經濟文化辦事處辦理公證，認證之手續係
    屬觸犯偽造文書罪嫌無訛，係為無效之法律行為，焉能採信
    ，按第三人蘇秋月已於85年11月20日死亡，根本不可能再於
    85年11月22日、92年3月14日前往認證，至臻明顯。上訴人
    之主張不啻違反公證法第73條、第101條、第102條明文規定
    ，不足採信，更與民法第111條第1項前段之明文相符，依法
    自始、絕對無效。
  (三)再查上訴人至今仍無法舉證被上訴人己○○有支付價金給第
    三人蘇秋月之事證供審酌，其所述乃不可採；另稱遺產者，
    乃被繼承人生前所未處分之財產也，按今上訴人及被上訴人
    己○○等人，均已繼承第三人蘇秋月之系爭遺產，上訴人卻
    又空言主張被上訴人己○○有向第三人蘇秋月購買系爭不動
    產云云，完全違反經驗法則暨論理法則，洵不足採。若被上
    訴人己○○有出錢向第三人蘇秋月購買本案系爭不動產，焉
    有共同繼承人繼承系爭不動產時，被上訴人己○○毫無異議
    ，甚且亦參與繼承之理。況上訴人之主張亦違反遺產及贈與
    稅法第50條明文規定，亦不足採信。
  (四)上訴人已自承「‧‧又我國有力學說亦認各繼承人經其他繼
    承人全體同意後，可將其應有部分轉讓或質押‧‧」云云（
    上訴人上訴理由狀第4頁第10-12行），惟上訴人至今卻一直
    無法舉證證明其他繼承人全體同意之證據何在，如何採信，
    亦與民法第828條第2項暨民法第831條規定有悖，亦不足採
    。而上訴人與被上訴人間，是否有不動產物權契約法律關係
    存在？否則，上訴人憑何種法律關係，向鈞院請求被上訴人
    移轉所有權之義務，根本不生拘束力。
  (五)上訴人主張「‧‧繼承人蘇秋月將其繼承自被繼承人蘇坤艮
    之部分遺產應有部分出賣與被上訴人己○○‧‧」云云（上
    訴人97年9月26日民事上訴理由狀第10頁第1行至第3行），
    按當事人主張有利於己之事實，就其事實有舉證之責，民事
    訴訟法第277條定有明文，上訴人迄今未就已主張之事實積
    極為合理說明並舉證以實其說，自不能認其主張為真實，倘
    有，請上訴人舉出被上訴人己○○有交付買賣價金予蘇秋月
    之證據，並提出蘇秋月與被上訴人己○○間買賣契約條件成
    就之證明，否則，上訴人尚未給付價金即向鈞院主張有私法
    之買賣關係，請求鈞院將土地所有權判決移轉予上訴人，其
    訴顯無理由甚明。
  (六)第三人蘇秋月死亡後，被上訴人己○○、訴外人黃朝宗出現
    ，被上訴人己○○除向被上訴人主張伊有向蘇秋月購地外，
    並於88年12月2日立保證書保證，「根據蘇秋月、己○○之
    間簽訂的不動產買賣契約書第4條規定付給蘇秋月丈夫乙○
    ○200萬元；89年2月28日付100萬元、4月30日付100萬元」
    ，此有被上訴人己○○夫婦親筆簽章保證書附卷足憑（詳被
    上證二號），故使被上訴人陷於錯誤，誤認真有土地買賣一
    事，嗣被上訴人己○○至今仍未踐行保證書項目交付土地價
    金予被上訴人，此為上訴人所明知。此更有被上訴人己○○
    委託律師來函（詳被上證三號），益加令被上訴人當時陷於
    錯誤，誤以為蘇秋月與被上訴人己○○間有土地買賣契約，
    所以被上訴人己○○方書立保證書並委託律師來函。
  (七)稱遺產者，乃被繼承人生前未處分之財產，上訴人等兄弟姐
    妹業已於蘇秋月85年11月20日死亡後，繼承本案系爭訴訟標
    的之土地，並由上訴人主動出具台北105支局第23708號郵局
    存證信函要被上訴人依民法第144條第2款規定與己○○、丁
    ○○、庚○○、戊○○、丙○○等5名各繼承取得60分之11
    ，被上訴人取得60分之5‧‧辦理繼承登記，有上訴人寄發
    之存證信函可稽（原審卷被證16號之1、16號之2），既已辦
    理完成繼承登記，依前述說明，蘇秋月生前自無處分系爭土
    地之理，否則上訴人等如何繼承。
  (八)又上訴人96年度家調字第578號所呈之土地登記謄本所載，
    繼承登記日期為91年10月31日，始完成登記。從而，按民法
    第759條規定，非經登記，不得處分其物權，可知上訴人所
    提出之文書按民法第73條規定均為無效之法律行為，自無證
    據能力。且上訴人曲解法令，誤認繼承人可以遺產分割協議
    消滅因繼承取得公同共有關係而另創設一公同共有關係之主
    張，容有誤會，實際並非我國法之所許，此參諸內政部地政
    司內授中辦地字第0980043252號函釋自明。
  (九)再上訴人於台灣高雄地方法院90年度重訴字第1125號返還代
    墊款事件，依其所提出之遺產稅完納憑證暨其製作之遺產稅
    計算表，係從85年11月23日至87年8月25日期間完納至臻明
    顯，惟蘇秋月已於85年11月20日死亡，其繼承人均已於該日
    繼承蘇秋月之遺產，依民法第1148條，其繼承人繼承蘇秋月
    之債權，自當同時繼承債務。準此，上訴人訴訟代理人98年
    4月8日庭期所謂「繳納第三人蘇秋月遺產稅‧‧買賣價款」
    之說即不攻自破，完全不合經驗法則。上訴人係主張遺產稅
    由其代墊，已讓被上訴人信其意思表示為真，而為一定之作
    為或不作為而致受損害，依誠信原則，法院應依禁反言，禁
    止為虛偽意思表示之當事人，再為任何與先前虛偽表示相左
    之陳述或主張（最高法院89年度台上字第2722號判決參照）
    。
三、證據：援用第一審所提證據，並提出保證書、律師存證信函
    、台灣高雄地方法院90年度重訴字第1125號言詞辯論筆錄、
    內政部地政司內授中辦地字第0980043252號函影本各乙份為
    證。
丙、被上訴人戊○○方面：未於言詞辯論期日到庭，據其書狀陳
    稱：
一、聲明：(一)上訴駁回。(二)訴訟費用由上訴人負擔。
二、陳述：除與原判決記載相同者，茲引用之外，補稱：
  (一)按上訴人90年11月15日具狀向台灣高雄地方法院起訴，主張
    第三人蘇秋月之遺產稅費用，均係由其所代墊云云，惟上訴
    人前、後之訴主張互相矛盾不實，請鈞院命上訴人舉證以實
    其說，按民事訴訟誠信帝王原則，鈞院應命上訴人禁反言，
    不應繼續混淆視聽，始符法治。且被上訴人完全同意被上訴
    人乙○○之主張，其答辯理由與被上訴人乙○○主張相同。
三、證據：援用第一審所提證據，並提出台灣高雄地方法院90年
    度重訴字第1125號民事起訴狀節本影本乙份為證。
丁、被上訴人丙○○、己○○、丁○○等人方面：
    未於言詞辯論期日到庭，亦未提出書狀作何聲明或陳述。
戊、本院依職權調閱台灣高雄地方法院90年度重訴字第1125號民
    事卷全卷宗（共3宗）。
    理  由
甲、程序方面：
    被上訴人戊○○、丙○○、己○○、丁○○經本院合法通知
    ，無正當理由，未於言詞辯論期日到場，核無民事訴訟法第
    386條各款所列情形，爰依上訴人之聲請，由其一造辯論而
    為判決。
乙、實體方面：
一、上訴人起訴主張：兩造之被繼承人蘇坤艮於84年8月1日死亡
    ，其所遺如原審附表一所示土地及及部分股票、存款，應由
    其子女即上訴人庚○○、被上訴人戊○○、丙○○、己○○
    、丁○○及蘇秋月共同繼承。嗣蘇秋月於85年11月20日死亡
    ，其無子女，故其遺產應由其配偶即被上訴人乙○○及上訴
    人與其他被上訴人等人共同繼承，而依民法第1144條第2款
    規定計算，被上訴人乙○○分得蘇秋月遺產應有部分為12分
    之1，上訴人及其他被上訴人等5人則再分得蘇秋月遺產應有
    部分各60分之1，上訴人及被上訴人戊○○、丙○○、己○
    ○、丁○○等5人所分得之應有部分皆為60分之11（1/6+l/6
    0），為此依民法第1164條規定提起本訴，請求將系爭遺產
    不動產部分依兩造應繼分之比例分割為分別共有。另蘇秋月
    生前於85年11月16日，將其對於系爭土地繼承之應有部分所
    有權，出賣予被上訴人己○○，而己○○又將之移轉給上訴
    人。又被上訴人乙○○等5人皆係蘇秋月之繼承人，皆應負
    移轉所有權之義務。上訴人自得請求被上訴人戊○○、丙○
    ○、己○○、丁○○將其自蘇秋月處所繼承3筆土地應有部
    分各60分之1、被上訴人乙○○12分之1所有權，移轉給上訴
    人等語。（原審為兩造公同共有如附表一所示土地，依如附
    表二所示應繼分比例分割為分別共有；兩造公同共有之聯華
    實業股份有限公司股份135股應予變價分割，所得價金由兩
    造依附表二所示應繼分比例分配，上訴人其餘之訴駁回。除
    確定部分外，本院審理範圍，僅限於「上訴人請求被上訴人
    戊○○、丙○○、己○○、丁○○將其自訴外人蘇秋月繼承
    3筆土地應有部分各60分之1、被上訴人乙○○12分之1所有
    權移轉予上訴人。」）
二、被上訴人乙○○則以：上訴人所稱之「另訴（台灣高雄地方
    法院90年度重訴字第1125號）中白紙黑字載明訴外人蘇秋月
    之遺產稅係由伊代繳，今卻於原審主張係由被上訴人己○○
    墊付」云云，顯有矛盾，違反誠信原則。況上開另案法院審
    理時並未命上訴人提供資料原本，且上訴人自知理虧屢屢主
    張願與被上訴人和解之意，可知該案並無爭點效可言。訴外
    人蘇秋月已於85年11月20日死亡，不可能再於85年11月22日
    、92年3月14日就上訴人主張之「不動產買賣契約書」前往
    駐紐約台北經濟文化辦事處辦理公、認證手續，上訴人主張
    之上開作為已觸犯偽造文書罪嫌，係為無效法律行為；況上
    訴人至今仍無法舉證被上訴人己○○有支付價金予蘇秋月。
    苟若被上訴人己○○有出錢向蘇秋月購買，焉有眾人繼承系
    爭不動產時，其卻毫無異議、甚且參與繼承之理？上訴人之
    主張亦違反遺產及贈與稅法第50條規定，根本不足採信云云
    ；被上訴人戊○○則以：上訴人於「另訴（台灣高雄地方法
    院90年度重訴字第1125號）主張訴外人蘇秋月之遺產稅均係
    由伊代墊，惟其前後主張相互矛盾不實」云云，資為抗辯。
三、經查：兩造之被繼承人蘇坤艮於84年8月1日死亡，上訴人及
    被上訴人丁○○、己○○、丙○○、戊○○及訴外人蘇秋月
    則為被繼承人蘇坤艮之法定第一順序全體繼承人，應繼分比
    例各為6分之1。嗣訴外人蘇秋月於85年11月20日死亡，因無
    子女，其應繼分由其配偶即被上訴人乙○○及第3順序繼承
    人即上訴人及被上訴人丁○○、己○○、丙○○、戊○○共
    同繼承，依民法第1144條第2款規定，被上訴人丁○○、己
    ○○、丙○○、戊○○及上訴人應有部分各為10分之1，被
    上訴人乙○○則為2分之1各情，為兩造所不爭，並有戶籍謄
    本、除戶謄本、繼承系統表、土地登記謄本等各乙份在卷可
    稽（原審家調字卷第8頁至第24頁，原審卷第165頁至第170
    頁、第177頁），堪信真正。
四、本案應審究重點，在於「已經繼承遺產之權利，得否為讓與
    之標的？」、「訴外人蘇秋月於85年11月16日，將其繼承其
    父蘇坤艮遺產於分割後之權利，出賣予被上訴人己○○，是
    否真正？」、「上訴人與被上訴人乙○○間就系爭土地雙方
    是否曾成立和解？上訴人請求被上訴人乙○○於遺產分割後
    為移轉，有無理由？」、「上訴人請求被上訴人戊○○、丙
    ○○、己○○、丁○○各移轉系爭土地應有部分60分之1予
    上訴人，有無理由？」，爰分述如下：
  (一)已經繼承遺產之權利，得否為讓與之標的？經查：
  1.按「繼承人自繼承開始時，除本法另有規定外，承受被繼承
    人財產上之一切權利、義務。但權利、義務專屬於被繼承人
    本身者，不在此限。」民法第1148條第1項定有明文。茲查
    ，訴外人蘇坤艮（上訴人庚○○、被上訴人戊○○、丙○○
    、己○○、丁○○及訴外人蘇秋月之父）於84年8月1日死亡
    ，訴外人蘇秋月（被上訴人乙○○之妻）則於85年11月20日
    死亡，此為兩造所不爭，並有戶籍謄本及除戶謄本在卷可稽
    。依上說明，訴外人蘇秋月係訴外人蘇坤艮之女，於蘇坤艮
    84年8月1日死亡時既尚生存，依法應繼承受被繼承人財產上
    之一切權利、義務。
  2.按「公同共有物未分割前，公同共有人中一人之債權人，雖
    不得對於公同共有物聲請強制執行，而對於該公同共有人公
    同共有之權利，得請求執行」，此經司法院院字第1054號(二)
    解釋有案。
  3.查訴外人蘇秋月於85年11月16日與被上訴人己○○所成立之
    不動產買賣契約書，其上載明「一、標的物土地不動產包括
    全部甲方（蘇秋月）繼承自先父蘇坤艮遺留土地經其他繼承
    人同意（依蘇坤艮遺產分配協議書中所載）所分配應得的持
    分，其土地位於台南市○區○○段。」，依此買賣契約書之
    記載，蘇秋月所出售者，係伊業已繼承其父蘇坤艮遺產應繼
    分的權利，此項遺產之繼承，依法律規定各繼承人均有一定
    之應繼分比例（直系卑親屬間，應平均繼承），系爭買賣標
    的屬確定繼承應繼分之權利，且買受人與出賣人均同為繼承
    人（公同共有人），此與第三人買賣公同共有物之特定物情
    形有異，本件訴外人蘇秋月出售伊已繼承遺產應繼分之權利
    與同為繼承人之訴外人己○○，依法並非無效。
  (二)訴外人蘇秋月於85年11月16日，將其繼承其父蘇坤艮遺產於
    分割後之權利，出賣予被上訴人己○○，是否真正？經查：
  1.上訴人主張「訴外人蘇秋月於生前在85年11月16日，將繼承
    其父蘇坤艮所遺台南市○區○○段第108地號（即重測前台
    南市○區○○○段第299之1）、同段第117地號 (即重測前
    台南市○區○○○段第299之7）及台南縣仁德鄉○○段第11
    48地號（即重測前台南縣仁德鄉○○段第934號）3筆土地（
    參見原審96年家調字第578號卷第19頁至第24頁土地登記謄
    本）之應繼分於分割後之權利，出賣予被上訴人己○○，己
    ○○將上開權利讓與上訴人」各情，業據提出不動產買賣契
    約書影本1份、我國駐紐約台北經濟文化辦事處認證書2份及
    己○○與黃朝宗出具應給付蘇秋月之夫即被上訴人乙○○20
    0 萬元之「保證書」影本1份為證，並有美籍公證人Susan
    Vogel-Vanderson所作之宣誓公證書影本，美國公證人Susan
    Vogel-Vanderson除在場公證外，並親寫「On November17,
    1996,Anna chiu-yeh Soo and Su Tseuy-Yun Hwang,each
    came before me and swore that the above contract is
    true and they each singed the same」等文字，證明該買
    賣契約書確實於85年11月17日蘇秋月死亡前所作成，當場有
    蘇雪玉、蔡素娥在場見證，並保證該契約係出於蘇秋月之自
    由意志而作成，該契約書既經公證人在場公證，擔保其真實
    性，堪認其買賣契約書為真正，上訴人所稱之後將公證書送
    駐紐約台北經濟文化辦事處驗證，僅係為形式上之驗證，應
    屬可信（原審家調卷第30頁至第34頁）。
  2.且查，上開經見證人蘇雪玉、蔡素娥及美籍公證人 Susan
    Vogel-Vanderson在場公證之買賣契約書，其上載明「一、
    標的物土地不動產包括全部甲方（蘇秋月）繼承自先父蘇坤
    艮遺留土地經其他繼承人同意（依蘇坤艮遺產分配協議書中
    所載）所分配應得的持分，其土地位於台南市○區○○段。
    二、乙方（己○○）同意代為甲方繳納給國稅局的遺產稅．
    ．三、乙方同意代為償還美金壹萬伍千元及自民國83年1月1
    日到償還日利息給庚○○．．四、甲方願將第1款所述土地
    不動產以下列方式計價出售給乙方．．」（原審卷第30頁）
    。參以被上訴人乙○○於台灣高雄地方法院審理90年度重訴
    字第1125號返還代墊款乙案時，多次以書狀自承「其實原告
    （上訴人）已明知85年11月16日蘇秋月『賣清』繼承自先父
    蘇坤艮所有遺產標的物與己○○之事」、「細究上開蘇秋月
    已於85年11月16日已將其繼承自父親蘇坤艮的所有遺產標的
    物，以民間『賣清』方式賣給了己○○女士」、「己○○女
    士與蘇秋月女士於民國85年11月16日所簽立的『不動產買賣
    契約』當事人買方己○○女士確已付諸實行，並已成就前揭
    契約條款第二、三項事實無訛，此事迭經己○○女士及其先
    生黃朝宗先生多次向答辯人（被上訴人乙○○）意思表示他
    們為了履約，有部分款項向地下錢莊調借，因而支付了許多
    高利貸云云」、「己○○偕同其夫婿黃朝宗先生於85年至89
    年間，多次前來要求答辯人之子甲○○依前開基礎原因契約
    內容交付戶籍謄本及印鑑證明等資料」（該卷第39之1頁、
    第36頁、第102頁、第103頁）。此外，被上訴人乙○○所提
    供上開「買賣不動產契約書」及己○○與黃朝宗出具應給付
    蘇秋月之夫即被上訴人乙○○200萬元之「保證書」供為答
    辯之物證（該卷第41頁、第42頁），均與上訴人所提出者完
    全相同，益徵買賣契約之真正，且買方當事人己○○並已為
    買賣契約之履行，被上訴人乙○○空言否認上開買賣契約之
    真正，洵不足採。
  3.被上訴人乙○○辯稱「蘇秋月業於85年11月20日因癌症在美
    國死亡，不可能死而復生再於85年12月2日與己○○訂立不
    動產買賣契約」云云，固提出蘇秋月死亡證明書為憑（原審
    家調卷第54頁）。惟查，上開不動產買賣契約書成立日期為
    85年11月16日（西元1996年11月16日），係在蘇秋月於85年
    11月20日死亡之前，屬蘇秋月本人生前之行為，業見上述。
    至於被上訴人乙○○所主張85年12月2日不動產買賣契約書
    ，除經當地美國公證人Susan Vogel-Vanderson於買賣契約
    書成立時在場簽認外，事後再由我國駐紐約台北經濟文化辦
    事處為文書之認證，其上載明「茲證明本文件確經書記官簽
    字屬實，簽發日期：85年11月22日」，辦事處印鑑旁邊並記
    載「本驗證係證明本文件之簽章屬實，並不證明文件內容」
    （原審家調卷第31頁），被上訴人乙○○認上開不動產買賣
    契約係成立於蘇秋月死亡之後，顯有誤會。
  (三)上訴人與被上訴人乙○○間就系爭遺產之土地，雙方是否曾
    成立訴訟上和解？上訴人請求被上訴人乙○○於遺產分割後
    為移轉予伊，是否為該和解之既判力所及？經查：
  1.上訴人於90年間，曾對被上訴人戊○○、乙○○向台灣高雄
    地方法院請求返還「上訴人先行代墊其父蘇坤艮遺產繼承人
    分攤之遺產稅及地價稅」，被上訴人戊○○部分，台灣高等
    法院高雄分院於92年1月30日判決上訴人勝訴確定；被上訴
    人乙○○部分，則於91年4月16日在台灣高雄地方法院成立
    訴訟上和解，其內容「一、原告（上訴人）對被告乙○○之
    請求（265萬9593元2分）捨棄。二、被告乙○○應協同原告
    就被告乙○○自蘇秋月所繼承自蘇坤艮所有座落台南縣仁德
    鄉○○段0934地號（按重測後之地號即系爭德南段1148號）
    面積5206平方公尺持分12分之1之所有權全部，台南市○區
    ○○段117地號面積1624.95平方公尺持分12分之1之所有權
    部分，台南市○區○○段108號地號面積1164.91平方公尺持
    分12分之1所有權部分，辦理繼承登記後，被告乙○○應將
    其所繼承之上述土地所有權持分部分，全部移轉登記予原告
    所有。三、如日後發現蘇秋月尚有自蘇坤艮繼承而來之其他
    不動產，被告乙○○亦同意全部移轉登記予原告所有．．四
    、原告願給付被告乙○○新台幣160萬元，分2期給付。於民
    國91年4月21日前支付新台幣80萬元，其餘80萬元應於第2項
    所示土地移轉登記完畢之翌日支付．．」，此有和解筆錄足
    稽（台灣高雄地方法院90年度重訴字第1125號民事卷第187
    頁至第188頁），此項和解筆錄既屬法院之公文書，自堪信
    真正。顯見包括系爭土地在內之對被上訴人乙○○之所有權
    移轉登記之請求，均經兩造成立訴訟上和解在案，應為訴訟
    上和解之既判力所及。
  2.按「和解成立者，與確定判決有同一之效力。」民事訴訟法
    第380條第1項定有明文。上訴人所請求被上訴人乙○○應移
    轉系爭土地所有權各12分之1部分，雙方既已成立訴訟上之
    和解，應有既判力，依法不得再行起訴，從而，上訴人請求
    被上訴人乙○○於遺產分割後為移轉予伊，即有未洽。
  3.被上訴人乙○○於本院言詞辯論時，雖辯稱「伊與上訴人成
    立訴訟上和解後，曾聲請續行訴訟為審判」云云，惟本院遍
    觀台灣高雄地方法院90年度重訴字第1125號民事案全卷，並
    無被上訴人乙○○聲請續行訴訟之書狀，該院亦無續行訴訟
    之進行，被上訴人乙○○上開所辯，洵不足採，兩造原成立
    訴訟上之和解，既未經合法解除，仍應繼續有效。至於被上
    訴人乙○○雖曾對台灣高雄地方法院於93年12月16日更正「
    蘇秋月死亡日期」之裁定提起抗告並遭駁回（台灣高等法院
    高雄分院94年度抗字第31號裁定），惟此與曾否續行訴訟無
    關，併予敘明。
  (四)上訴人請求被上訴人戊○○、丙○○、己○○、丁○○各移
    轉系爭土地應有部分60分之1予上訴人，有無理由？經查：
  1.按「遺產繼承人，除配偶外，依左列順序定之：1、直系血
    親卑親屬。2、父母。3、兄弟姊妹。4、祖父母。」、「配
    偶有相互繼承遺產之權，其應繼分，依左列各款定之：二、
    與第1138條所定第2順序或第3順序之繼承人同為繼承時，其
    應繼分為遺產2分之1。」，民法第1138條、第1144條第2款
    分別定有明文。
  2.查兩造之被繼承人蘇坤艮於84年8月1日死亡，其遺產應由其
    子女即上訴人庚○○、被上訴人戊○○、丙○○、己○○、
    丁○○及蘇秋月共同繼承。因蘇秋月於85年11月20日死亡，
    其無子女，故其繼承之遺產應由其配偶即被上訴人乙○○及
    上訴人與被上訴人戊○○、丙○○、己○○、丁○○等人共
    同繼承，而依民法第1144條第2款規定計算，被上訴人戊○
    ○、丙○○、己○○、丁○○等4人所應得之應繼分皆為60
    分之1，惟蘇秋月生前已將上開繼承所應得之權利賣與被上
    訴人己○○，嗣被上訴人己○○復將上開權利讓與予上訴人
    ，業見上述，並有己○○出具之「移轉書」、「協議書」附
    卷可稽（原審卷第57頁、第33頁），被上訴人戊○○、丙○
    ○、己○○、丁○○並未到場爭執，堪信真正，上開買賣契
    約並非無效，已如前述，則蘇秋月之繼承人即應受該契約之
    拘束。從而，上訴人本於受讓己○○買受蘇秋月系爭土地所
    繼承權利之法律關係，請求被上訴人戊○○、丙○○、己○
    ○、丁○○等4人應將系爭土地應有部分各60分之1移轉予上
    訴人，即有理由，應予准許。
五、綜上所述，上訴人依買賣契約及讓與之法律關係，訴請被上
    訴人戊○○、丙○○、己○○、丁○○等4人應將系爭土地
    應有部分各60分之1移轉予上訴人，洵有理由，原審駁回上
    訴人此部分之訴，係有違誤，上訴意旨指摘原判決不當，求
    為廢棄改判，為有理由，應由本院將原判決該部分廢棄，並
    改判如主文第二項所示。至於上訴人請求被上訴人乙○○移
    轉系爭土地所有權12分之1予上訴人部分，既前經成立訴訟
    上和解在案，上訴人不得再行起訴請求，原審駁回上訴人此
    部分之訴，其理由雖與本院不一致，但結果相同，仍應認此
    部分上訴無理由，應予駁回。
六、本件事證已臻明確，兩造其餘攻擊防禦方法及證據資料，核
    與本件判決結果不生影響，不予一一論述，併予敘明。
結論：本件上訴為一部有理由，一部為無理由，依民事訴訟法第
450條、第449條第2項、第463條、第385條第1項前段、第79條判
決如主文。
中    華    民    國    98    年    5     月    19    日
                  民事第三庭    審判長法  官  陳光秀
                                      法  官  莊俊華
                                      法  官  曾平杉
上為正本係照原本作成。
如對本判決上訴，須於判決送達後20日內向本院提出上訴狀，未
表明上訴理由者，應於上訴後20日內，向本院提出理由書（須附
繕本）。依法須繳納裁判費並應委任律師為訴訟代理人，始得上
訴。
中    華    民    國    98    年    5     月    21    日
                                      書記官  葉秀珍
【附記】
民事訴訟法第466條之1：
(1)對於第二審判決上訴，上訴人應委任律師為訴訟代理人。但上
  訴人或其法定代理人具有律師資格者，不在此限。
(2)上訴人之配偶、三親等內之血親、二親等內之姻親，或上訴人
  為法人、中央或地方機關時，其所屬專任人員具有律師資格並
  經法院認為適當者，亦得為第三審訴訟代理人。
民事訴訟法第466條之2：
  上訴人無資力委任訴訟代理人者，得依訴訟救助之規定，聲請
  第三審法院為之選任律師為其訴訟代理人。


司法院資訊處製作；財團法人民間司法改革基金會備份。
